【裁判字號】    98,訴,698
【裁判日期】    980609
【裁判案由】    返還價金等
【裁判全文】
臺灣臺南地方法院民事判決               98年度訴字第698號
原      告  豐信電機有限公司
法定代理人  甲○○
訴訟代理人  蘇建榮律師
被      告  功樺企業股份有限公司
法定代理人  丙○○
被      告  乙○○
共      同
訴訟代理人  李佳冠律師
上列當事人間請求返還價金等事件，經本院於民國98年7月16日
言詞辯論終結，判決如下：
    主  文
原告之訴及假執行之聲請均駁回。
訴訟費用新台幣52,280元由原告負擔。
    事實及理由
一、原告方面：
（一）聲明：求為判決：被告二人應共同給付原告新台幣（下
      同）518萬元，其中500萬元自民國（下同）97年9月8日起
      至清償日止，其中新台幣18萬元自起訴狀繕本送達翌日起
      至清償日止，均按年利率百分之五計算之利息。並陳明願
      供擔保請准宣告假執行。
（二）陳述：
    (一)原告於97年9月18日經由案外人廖澤貴及易俐珍二人仲介
      ，與被告二人簽訂不動產買賣合約，買賣標的物為台南縣
      永康市○○段1037地號土地及其上363、364、365建號建
      物（含未保存記部分），買賣價金3500萬元，原告並依約
      給付被告二人定金新台幣500萬。
    (二)嗣因貸款問題，兩造另簽訂協議書，依協議書內容四所載
      ，若出賣人（即被告二人）於98年1月28日前無法賣出，
      由乙方決定承買或放棄定金或經甲方同意另行商議。
    (三)原告於98年5月5日去函被告二人，催告被告二人辦理系爭
      不動產移轉登記，被告二人未有任何回應，原告為求慎重
      爰再委請仲介人員向被告表達催告辦理系爭不動產移轉登
      記之意思表示，詎被告二人竟告以仲介人員系爭不動產業
      已出售他人。
    (四)為此，原告爰依民法第256條規定，解除與被告二人之系
      爭不動產買賣契約，並以本訴狀送達被告二人，做為解除
      契約之意思表示到達被告二人，且依民法第259條規定，
      請求被告二人返還定金500萬元及自被告受領時起附加利
      息，另原告受有支付仲介費用新台幣18萬元之損害。
（三）證物：提出不動產買賣契約書影本一份、收據影本一紙、
      協議書影本一紙、存證信函影本一紙等為憑。
二、被告方面：
（一）聲明：求為判決如主文所示，並陳明如受不利之判決，願
      供擔保請准免為假執行。
（二）陳述：
    (一)對原告主張之內容為爭執及不爭執之陳明：
    1.不爭執事項：
    (1)原告於97年9月18日經由訴外人廖澤貴及易俐珍二人仲介
      ，與被告二人簽訂不動產買賣合約，買賣標的物為台南縣
      永康市○○段1037地號土地及其上363、364、365建號建
      物，買賣價金3500萬元，原告並給付被告功樺企業股份有
      限公司定金500萬元。
    (2)兩造於97年10月28日另簽訂協議書，其中第四點約定：「
      若出賣人於民國九十八年元月二十八日前無法賣出，由乙
      方決定承買或放棄定金或經甲方同意另行商議。」。
    2.爭執事項：
    (1)被告二人是否有收受原告於98年5月5日所寄發之存證信函
      ？
    (2)原告是否有告知被告二人其願意承買？
    (3)原告依民法第256條規定解除系爭合約，是否發生解除契
      約之效力？
    (4)被告二人是否有民法第226條第1項所規定債務不履行之情
      事？
    (二)系爭合約書因原告未決定承買而已消滅，自無契約可供原
      告解除，原告主張解除契約請求返還價金，實無理由：
    1.按民法第98條規定：「解釋意思表示，應探求當事人之真
      意，不得拘泥於所用之辭句。」
    2.次按，最高法院39年度台上字第1053號判例：「解釋當事
      人之契約，應以當事人立約當時之真意為準，而真意何在
      ，又應以過去事實及其他一切證據資料為斷定之標準，不
      能拘泥文字致失真意。」
    3.經查，被告二人前與原告簽訂系爭合約書，約定被告二人
      將系爭買賣標的物以3500萬元出售予原告，同時約定原告
      必須於97年11月18日及同年月21日分別交付第二期及第三
      期尾款之價金予被告二人。嗣原告因故不願繼續履行系爭
      合約書交付前揭價金，遂再與被告二人簽訂系爭協議書，
      惟被告二人為免原告再度藉故不願履約交付價金以保障渠
      等權利，隨即與原告達成協議，而於系爭協議書上約定如
      被告二人無法在98年1月28日前將系爭標的物出售予第三
      人者，原告必須立即（即於同日）表示願意承買，否則原
      告同意放棄其已交付予被告二人之定金500萬元，不得藉
      故再向被告二人請求，該系爭合約書亦將歸於消滅，此情
      有當時在場見證之見證人易俐珍可資佐證。
    4.經查，原告自98年1月28日起後，迄今未曾向被告二人表
      示願意承買系爭買賣標的物（被告二人亦未收受原告於98
      年5月5日所寄發之存證信函），顯見其已不願承買並願意
      放棄定金，系爭合約書亦已歸於消滅。從而，原告解除系
      爭契約，實屬無據。
    (三)被告二人並無民法第226條第1項所規定債務不履行之情事
      ：
    1.按民法第226條第1項固規定：「因可歸責於債務人之事由
      ，致給付不能者，債權人得請求賠償損害。」; 同法第25
      6條固規定：「債權人於有第二百二十六條之情形時，得
      解除其契約。」惟其前提必須債務人有可歸責之事由，而
      導致給付不能者，始有適用。
    2.經查，兩造於簽訂系爭協議書時，既已約定如於98年元月
      28日前，被告二人無法出賣系爭買賣標的物者，原告必須
      同時決定是否願意承買，否則原告同意放棄定金抑或經被
      告二人同意後再行商議，已於前述。現原告既未於98年元
      月28日立即表示願意承買，被告爰依系爭合約書第11條約
      定及系爭協議書第4點約定之內容，沒入原告所給付作為
      定金之500萬元，實屬有據，原告即不得再請求返還該500
      萬元。
    3.此外，系爭合約書既已經系爭協議書變更其合約內容，就
      該變更部分自應以系爭協議書之約定內容為準。然查，原
      告既未依系爭協議書第四點約定向被告二人表示願意承買
      ，被告二人當無負有處賣系爭買賣標的物予原告之債務，
      亦即被告二人並無辦理系爭標的物移轉登記之義務。職是
      ，被告二人既無負擔移轉登記之義務，當無原告所謂債務
      不履行之情事。
（三）證物：提出不動產買賣契約書影本一紙為憑。
三、
三、依民事訴訟法第564條第1項、第549條之1前款判決如主文。
中    華    民    國    98    年    6     月    9     日
                  民事第二庭    法  官  王國忠
以上正本證明與原本無異
本判決不得上訴
中    華    民    國    98    年    6     月    9     日
                                書記官  黃敏純


司法院資訊處製作；財團法人民間司法改革基金會備份。
